【裁判字號】    94,訴,289
【裁判日期】    950227
【裁判案由】    損害賠償等
【裁判全文】
臺灣桃園地方法院民事判決               94年度訴字第289號
原      告  戊○○
訴訟代理人  庚○○○
            陳文雄律師
複 代 理人  丙○○
被      告  大溪寶第大廈管理委員會
法定代理人  甲○○
訴訟代理人  己○○
            乙○○
被      告  丁○○
訴訟代理人  巨克安律師
上列當事人間請求損害賠償事件，本院於中華民國95年2 月15日
言詞辯論終結，判決如下：
    主      文
被告丁○○應給付原告新臺幣壹拾參萬玖仟參佰玖拾捌元，及就
其中新臺幣壹拾萬捌仟元自民國九十四年六月三十日起至清償日
止，按週年利率百分之五計算之利息。
原告其餘之訴駁回。
訴訟費用由被告丁○○負擔七分之一，餘由原告負擔。
本判決第一項得假執行。但被告丁○○如以新臺幣壹拾參萬玖仟
參佰玖拾捌元為原告預供擔保後，得免為假執行。
原告其餘假執行之聲請駁回。
    事實及理由
甲、程序方面：
一、按訴狀送達後，原告不得將原訴變更或追加，但減縮應受判
    決事項之聲明者，不在此限，民事訴訟法第255 條第1 項第
    3 款定有明文。本件原告原起訴聲明為：（一）被告丁○○
    應將坐落桃園縣大溪鎮○○路大溪寶第大廈（下稱系爭大廈
    ）地下室編號A41 、A42 之大廈地下室停車位（下稱系爭車
    位）騰空，交付原告；（二）被告大溪寶第大廈管理委員會
    （下稱管委會）或被告丁○○應給付原告新臺幣（下同）24
    0,000 元，及自起訴狀繕本送達之翌日起至清償日止，按週
    年利率5%計算之利息；（三）被告管委會或被告丁○○應自
    起訴狀繕本送達之翌日起至系爭車位交還原告之日止，按月
    給付原告4,000 元；（四）願供擔保，准予假執行。嗣於94
    年6 月29日以準備書狀變更第二項訴之聲明為：被告大溪寶
    第管委會或被告丁○○應給付原告108,000 元，及自起訴狀
    繕本送達之翌日起至清償日止，按週年利率5%計算之利息。
    核屬減縮應受判決事項之聲明，依上揭條文規定，應予准許
    ，合先敘明。
二、本件被告管委會未於最後言詞辯論期日到場，核無民事訴訟
    法第386 條各款所列情形，爰依原告之聲請，由其一造辯論
    而為判決。
乙、實體方面：
一、原告主張：坐落桃園縣大溪鎮○○○段下田心子小段1402、
    1408地號土地之大溪鎮○○○段下田心子小段建號4451建物
    即系爭大廈地下室之編號A41 、A42 等2 個停車位為伊所有
    ，惟系爭車位遭被告丁○○所有車號5U－6231、LG－5137小
    客車違規占用，伊自得本於所有權人之地位，依民法第767
    條前段之規定，請求被告丁○○停止占用並騰空系爭車位返
    還予伊。且伊於91年11月21日取得系爭車位之所有權，即遭
    被告丁○○無權占用系爭車位，使原告受有損害，被告丁○
    ○並受有相當於租金之利益，依民法第179 條及第184 條第
    1 項前段之規定，請求被告丁○○給付自91年11月22日起至
    起訴日即94年3 月7 日，約計27個月之相當於租金每車位每
    月2,000 元，共計108,000 元之損害賠償，又因本件起訴時
    ，系爭車位仍繼續為被告丁○○所占有，並請求被告丁○○
    應給付自起訴狀繕本送達之翌日起至系爭車位返還原告之日
    止，按月給付相當於租金每車位每月2,000 元共計4,000 元
    之利益。另被告管委會乃受大廈全體住戶及區分所有權人之
    委託，而就地下室停車位置規劃、分配、停車秩序等事項負
    管理之責，並按車位編號收取費用，然卻放任被告丁○○占
    用系爭車位，未出面制止，足見被告管委會於處理委任事務
    顯有過失，爰依民法第544 條之規定，請求被告管委會負同
    被告丁○○所應返還利益之損害賠償責任，並與丁○○負不
    真正連帶責任等語。並聲明：（一）被告丁○○應將坐落桃
    園縣大溪鎮○○路之系爭大廈地下室編號A41 、A42 之停車
    位騰空，交付原告；（二）被告管委會或被告丁○○應給付
    原告108,000 元及自起訴狀繕本送達之翌日起至清償日止，
    按週年利率5%計算之利息；（三）被告大溪寶第管委會或被
    告丁○○應自起訴狀繕本送達之翌日起至系爭車位交還原告
    之日止，按月給付原告4,000 元；（四）願供擔保，准予假
    執行。
二、被告丁○○則以：其所占用之系爭車位，原係向訴外人李中
    裕、呂雪嬌無償借用，渠等 2人為系爭車位之買受人，嗣因
    出賣人寶玉建設公司債務不履行，而由呂雪嬌解除買賣契約
    ，寶玉建設公司應給付呂雪嬌、李中裕各1,300,000元及500
    ,000 元，因而呂雪嬌、李中裕占有系爭車位，其僅為渠等2
    人之占有輔助人，準此，其占有系爭停車位則為有權占有。
    況其業已於本件訴訟中94年8 月20日或21日交還系爭車位予
    呂雪嬌、李中裕並當場點交，是被告丁○○已非系爭車位占
    有人等語置辯。並聲明：（一）請求駁回原告之訴及其假執
    行之聲請；（二）如受不利之判決，願供擔保請准宣告免為
    假執行。
三、被告管委會則以：其並無任何侵害之實，且善盡公寓大廈管
    理條例所定之職責，曾就系爭車位爭議居中進行協調，惟因
    雙方各執一詞，難以判斷真正所有權之歸屬，故協調未果，
    原告執此請求其負損害賠償而與被告丁○○負不真正連帶責
    任，顯屬無據等語。並聲明：原告之訴駁回。
四、兩造之不爭執事項：
（一）系爭車位為原告所有之事實，此有建物登記謄本 1份、土
      地登記謄本2份及社區管理基金收據1紙在卷可憑，堪信屬
      實。
（二）被告丁○○占用系爭車位之事實，業經被告丁○○自認，
      堪信為真。
（三）被告管委會就使用系爭大廈地下室停車位者，按月收取費
      用等情，業據社區管理基金收費3紙，應屬真實。
五、得心證之理由：
    本件原告主張系爭車位為其所有，而遭被告丁○○無權占有
    ，被告管委會亦違反委任義務之善良管理人，被告 2人應賠
    償相當租金之損害等情，則為被告所否認，並以前詞置辯。
    是以，兩造所爭執之處，即在於：（一）被告丁○○是否為
    無權占有？（二）原告請求被告丁○○返還系爭車位，有無
    理由？（三）原告請求被告丁○○返還不當得利，有無理由
    ？若有理由，原告所受之損害為何？（四）原告請求被告管
    委會因違反委任義務負損害賠償，有無理由？（五）被告管
    委會得否主張履行同時抗辯權？茲審究如下：
（一）按請求返還占有物之訴，固應以現在占有該物之人為被告
      ，惟所稱占有，不惟指直接占有，即間接占有亦包括在內
      。貸與人係經由借用人維持其對借用物之事實上管領力，
      依民法第941 條規定為間接占有人，不失為現在占有人，
      借用人依其自己之使用目的而占有，則係直接占有人，並
      非貸與人之占有輔助人，最高法院90年度台上字第2217號
      判決可資參照。查本件被告丁○○固抗辯系爭車位係訴外
      人呂雪嬌、李中裕基於與寶玉建設公司間之債務關係而占
      有，其再轉向呂雪嬌、李中裕無償借用，故其就使用系爭
      車位係占有輔助人而應為有權占有云云。然被告丁○○占
      有系爭車位以供自己停車之用，參以上揭判決要旨，足認
      被告丁○○係直接占有人甚明。次查，被告丁○○抗辯其
      占有之權利係基於與呂雪嬌、李中裕之使用借貸關係云云
      ，惟訴外人呂雪嬌、李中裕是否得因與寶玉建設公司之債
      務關係而占有系爭車位，已不無疑義。縱使呂雪嬌、李中
      裕與寶玉建設公司確實存有債權關係，但系爭車位經寶玉
      建設公司賣予簡梅妃，再由原告買受，現已係原告所有，
      並非寶玉建設公司所有，基於債之相對性，呂雪嬌、李中
      裕對寶玉建設公司之債權，並不及於原告，亦自不得對原
      告主張有權占有系爭車位。據此，呂雪嬌、李中裕則亦無
      法律權源借予被告丁○○使用，故被告丁○○執此抗辯有
      權占有系爭車位，自屬無據。
（二）次按所有人對於無權占有或侵奪其所有物者，得請求返還
      之，民法第767 條前段定有明文。查系爭車位既係原告所
      有，原告本於所有權請求無權占有人返還系爭車位，於法
      有據。惟按民法第940 條之規定，占有人係指對於物有事
      實上管領力之人，故所有人提起返還所有物之訴，自應就
      無權占有人對於物有事實上管領力之占有事實，依民事訴
      訟法第277 條之規定，負舉證責任。惟查原告主張被告丁
      ○○仍以車號3507－MW、5U－6231自小客車占有系爭車位
      云云。依上揭說明，原告就車號3507－MW、5U－6231自小
      客車為被告丁○○所使用之占有事實，應負舉證責任，其
      卻未舉實證以實其說，亦無從僅就該等車輛登記為被告丁
      ○○所有，即率爾認定被告丁○○有占有系爭車位之事實
      。抑且，系爭車位現為何人所占有乙情，經本院訊問被告
      管委會陳稱：系爭車位現在為呂雪嬌使用，且被告丁○○
      已於94年10月16日將系爭車位返還予呂雪嬌並通知其知悉
      等語，準此，被告抗辯系爭車位已交還呂雪嬌、李中裕等
      詞，洵屬可信。是以，被告丁○○既非現實占有人，自不
      負返還所有物之義務，原告請求被告丁○○返還系爭車位
      ，自屬無據，應予駁回。
（三）再按因故意或過失，不法侵害他人權利者，應負損害賠償
      責任，民法第184 條第1 項前段定有明文。因此被害人所
      得請求之範圍應以其所受之損害為據。又無法律上原因而
      受利益，致他人受損害者，應返還其利益。雖有法律上原
      因，而其後已不存在者，亦同，亦為同法第179 條所明定
      。故其得請求之範圍，應以他方所受之利益為度，非以請
      求人所受損害若干為準，無權占有他人土地，可能獲得相
      當於租金之利益，為社會通常之觀念，復有最高法院61年
      台上字第1695號判例可參。而停車位性質上與土地相同，
      所有權人或管理人得以出租收益，是無權占有他人停車位
      所受之利益，自應同此見解。查本件被告丁○○係無權占
      有系爭車位，已如前述，其雖抗辯業已於94年8 月20日或
      21日將系爭車位交予呂雪嬌、李中裕，已不再占用等情，
      然並未見舉證說明；況且被告管委會於本院審訊時陳稱：
      被告丁○○於94年10月16日告知已將系爭車位交還呂雪嬌
      、李中裕乙情，未見被告丁○○有何意見，故被告丁○○
      前揭辯詞，不足採信，足認被告丁○○應係於94年10月16
      日起始未再繼續占有系爭車位甚明。又原告於91年11月21
      日取得系爭車位所有權時，被告丁○○即已無權占有系爭
      車位，因此，被告丁○○無權占有系爭車位之期間為91年
      11月21日起至94年10月16日止，應屬可採。次查，被告丁
      ○○既無權占有原告所有系爭停車位，自係侵害原告之所
      有權，原告主張被告因而受有相當於租金之利益，致原告
      受有相當於租金之損害，參照前開說明，自屬有據。再查
      ，原告主張系爭車位每車位每月租金，依當地行情為2,00
      0 元等語，並據以被告管委會於審理時之陳述情節相符，
      是原告主張被告丁○○無權占有系爭車位，每月受有4,00
      0 元之不當得利，致原告受有同額之損害等情，洵屬可採
      。依此計算，被告丁○○自91年11月21日起至94年10月16
      日止，所受之不當得利金額共139,398 元【計算式：4,00
      0 ×（34＋10÷30＋16÷31) ≒139,398 ，以上四捨五入
      計算】。是原告主張被告丁○○應給付原告自91年11月21
      日起至94年10月16日止之損害，及就其中108,000 元部分
      自起訴狀繕本送達之翌日起至清償日止，按週年利率5%計
      算之利息之請求，核屬正當。然因原告起訴時，將被告丁
      ○○誤載為「游桂花」，致起訴狀繕本均未合法送達被告
      丁○○，故被告丁○○均未到庭，直至原告於94年6 月17
      日陳報更正，被告丁○○始於同年月29日由訴訟代理人到
      庭陳述，是原告以起訴狀繕本送達翌日為請求計算時點，
      應以94年6 月30日為準。從而，原告依民法179 條及第18
      4 條第1 項前段之規定，請求被告給付139,398 元，及就
      其中108,000 元部分自起訴狀繕本送達翌日即94年6 月30
      日起，按週年利率5%計算之利息，自屬有據，應予准許。
（四）末按委任係指當事人約定，一方委託他方處理事務，他方
      予為處理之契約；受任人因處理事務有過失，或因逾越權
      限之行為所生之損害，對於委任人應負賠償之責，民法第
      528 、544 條定有明文。查系爭大廈地下室係由寶玉建設
      公司建造，為獨立建號4451建物，出售後由買受人共有，
      並劃分停車位予以編號，以分管協議書約定各共有人所使
      用之停車位，另由被告管委會按車位編號收費，原告亦有
      繳交自91年9 月至92年4 月期間之費用等情，業據建物登
      記謄本1 份、分管協議書2 份及社區管理基金收據1 紙為
      證，堪予認定，足見被告管委會與原告之間存有委任契約
      關係，被告管委會就系爭車位應負管理之責。然本件原告
      主張被告管委會受未制止被告丁○○違規占有系爭車位，
      於委任事務上顯有過失云云，被告管委會則以受原告委由
      律師發函通知被告丁○○有違規占用車位情事時，即居中
      介入協調，惟雙方均辯稱有合法使用權源，致其無法判斷
      孰為有合法權源之人，故屢次調解均無所獲等情詞置辯。
      就被告管委會所辯曾居中調解雙方爭執乙情，原告亦自承
      此事，足證被告管委會前揭辯詞，應屬實在。又被告管委
      會雖就系爭車位負有管理之責，然其並無法強制排除他人
      占用車位，僅能要求他人勿占用車位，並通知車位所有權
      人或使用人，由車位所有權人或使用人依合法權源排除他
      人無權占有，且被告丁○○亦為系爭大廈住戶，本得自由
      進出地下室停車位，被告管委會甚難防範其占用原告所有
      車位。況原告承購系爭車位後，並無簽訂分管協議書，此
      參以被告管委會所提出系爭車位之分管協議書仍登記為寶
      玉建設公司足資證明，而被告管委會乃依據分管協議書管
      理停車位，被告管委會既無從得知系爭車位已由原告承購
      使用，則當然無法判斷系爭車位應係由何人使用。準此，
      被告已盡管理義務，並無過失可言。是原告依民法第544
      條規定請求被告給付損害賠償，為無理由，應予駁回。被
      告管委會既無須負損害賠償之責，自無從主張同時履行抗
      辯權，本院亦無須予以審酌。
（五）綜上所述，原告依民法第179 條及第184 條第1 項前段之
      規定，請求被告丁○○應給付139,398 元，及就其中108,
      000 元部分自起訴狀繕本送達翌日即94年6 月30日起，按
      週年利率5%計算之利息，為有理由，應予准許。原告逾前
      揭範圍之請求，即為無理由，應予駁回。
六、兩造陳明願供擔保，聲請宣告假執行暨免為假執行，經核本
    件所命給付之金額即原告勝訴部分均未逾五十萬元，依民事
    訴訟法第389 條第1 項第5 款之規定，爰依職權宣告假執行
    ，並就被告免為假執行部分，酌定相當之擔保金額宣告之；
    原告其餘假執行之聲請，因訴之駁回而失所附麗，不予准許
    。
七、本件事證已臻明確，兩造其餘之攻擊、防禦方法，核與判決
    結果不生影響，爰毋庸一一論述，併此敘明。
八、訴訟費用負擔之依據：民事訴訟法第79條。
中    華    民    國    95    年    2     月    27    日
                  民事第三庭    法  官  張益銘
以上正本係照原本作成。
如對本判決上訴，須於判決送達後20日內向本院提出上訴狀。
中    華    民    國    95    年    2     月    27    日
                                書記官  陳純姃


司法院資訊處製作；財團法人民間司法改革基金會備份。
